高雄高等行政法院判決
110年度交上字第78號
上  訴  人  翁禎妙                                     
被 上訴 人  高雄市政府交通局

代  表  人  張淑娟              
上列當事人間交通裁決事件，上訴人對於中華民國110年5月27日
臺灣高雄地方法院109年度交字第304號行政訴訟判決，提起上訴
，本院判決如下：
    主  文
一、上訴駁回。
二、上訴審訴訟費用新臺幣750元由上訴人負擔。
　　事實及理由
一、事實概要：
　　上訴人於民國（下同）109年4月14日13時28分許，騎乘X○○-
    ○○○號普通重型機車（下稱系爭機車）在高雄市三民區建國
    一路、六合路口，因「交通違規經警攔查，不服取締逃逸」
    交通違規，經高雄市政府警察局三民第一分局長明派出所（
    下稱舉發機關）警員當場目睹並錄影採證後逕行舉發，填掣
    高市警交字第B09214977號舉發違反道路交通管理事件通知
    單（下稱舉發通知單）並郵寄上訴人戶籍地址。上訴人不服
    舉發，提出陳述並申請裁決，被上訴人乃依據道路交通管理
    處罰條例（下稱處罰條例）第9條、第60條第1項暨違反道路
    交通管理事件統一裁罰基準及處理細則（下稱處理細則）第
    41條、第43條、第44條、第67條規定於109年7月29日開立高
    市交裁字第32-B09214977號裁決書（下稱原處分），裁處上
    訴人「罰鍰新臺幣（下同）10,000元整，吊扣駕駛執照6個
    月」（原裁罰主文第2項易處處分部分已經被上訴人撤銷在
    案，不在本件審理範圍）。上訴人不服，遂提起行政訴訟，
    經臺灣高雄地方法院(下稱原審法院)以109年度交字第304號
    行政訴訟判決（下稱原判決）駁回其訴。上訴人猶未甘服，
    遂提起本件上訴。
二、上訴人起訴主張及訴之聲明、被上訴人於原審之答辯及聲明
    、原判決理由，均引用原判決書所載。
三、上訴要旨：
(一)按我國行政訴訟採取職權調查原則，其具體內涵包括事實審
    法院有促使案件成熟，亦即使案件達於可為實體裁判程度之
    義務，以確定行政處分之合法性及確保向行政法院尋求權利
    保護者能得到有效之權利保護。在撤銷訴訟，行政機關如就
    行政處分要件事實之主要事證已予調查認定，事實審法院自
    應依職權查明為裁判基礎之事實關係，不受當事人主張之拘
    束，縱令當事人對其主張之事實不提出證據，法院仍應調查
    必要之證據，於此等訴訟，不生當事人之主觀舉證責任分配
    問題，僅於行政法院對個案事實經依職權調查結果仍屬不明
    時，始生客觀舉證責任之分配。故事實審法院如就個案事實
    未依職權調查並予認定，即屬未盡職權調查義務，而有不適
    用行政訴訟法第125條第1項及第133條規定之判決違背法令
    情事。
(二)原審未查本案上訴人紅燈右轉之行為事證明確，無攔停舉發
    之必要，顯屬判決不適用法規之違法：
  ⒈按處罰條例第7條之2第1項於91年新增之立法意旨；「……二、
    現行違反道路交通管理事件統一裁罰標準及處理細則第23條
    得逕行舉發之規定，因影響人民權利義務，為符合法律保留
    之精神，爰酌予修正增訂於本條。」可知人民如有違反處罰
    條例之行為，雖以當場攔停舉發為原則，但倘若符合該條例
    第7條之2第1項所規定之違規行為種類，並且舉發機關執勤
    員警在參酌個案當時之情形判斷，實際上有不能或不宜攔截
    製單舉發之情事者，即得依法定程序逕行舉發。
  ⒉次按最高行政法院104年度判字第708號判決意旨：「惟原判
    決另以處罰條例第7條之2之規定，未授權主管機關得在當場
    舉發及逕行舉發外，有其他類型之舉發權限，本件違章事實
    ，不符處罰條例第7條之2得逕行舉發之要件，且又非不能當
    場舉發等由，認本件依職權舉發之程序，於法不合，而撤銷
    原處分，然依前述說明，交通主管機關就交通違規之舉發，
    依處罰條例及處理細則之規定，除當場舉發及逕行舉發外，
    就查獲違反道路交通管理之行為者，應可本於職權舉發，本
    件被上訴人關於處罰條例第21條第1項第4款部分之違規事實
    ，因舉發員警配備手提電腦未能連線查詢前案資料，故未能
    於攔停現場確認，而未予當場舉發，然員警於返隊查證電腦
    資料確認被上訴人之違規行為後，依職權舉發，核其舉發程
    序尚無不合。原判決認除當場舉發外，僅得依處罰條例第7
    條之2規定逕行舉發之法律見解，將使主管機關對於不能當
    場舉發或不符逕行舉發範圍之違規行為，無從舉發處罰，則
    主管機關就處罰條例之裁罰權將無以執行，實有違處罰條例
    之規範目的，是原判決就處罰條例第7條之2所為之解釋及適
    用容有未洽，上訴人執此指摘原判決違背法令，洵屬有據。
    」
  ⒊查，上訴人就其紅燈右轉之事實並未否認，且本案員警密錄
    器影像照片顯示該紅燈右轉之情事具體明確，是被上訴人自
    得依職權舉發，無當場舉發攔查之必要。且本案攔停程序與
    臨檢程序無異，自有司法院釋字第535號解釋意旨:「對人實
    施之臨檢則須以有相當理由足認其行為已構成或即將發生危
    害者為限，且均應遵守比例原則，不得逾越必要程度。」之
    適用，是被上訴人既無任何相當理由判斷上訴人有任何危害
    之虞，實無攔停舉發之必要。因此，現原判決未查被上訴人
    得依職權舉發該最小手段，卻率而認定被上訴人於案發當時
    有攔停之相當理由，顯有違比例原則及司法院釋字第535號
    解釋意旨，顯屬判決不適用法規之違法。
(三)原審未調查本案上訴人之行駛路線，逕自為不利於被上訴人
    之自由心證，顯屬應調查證據而未調查之違法：
  ⒈原判決駁回理由略以：「原告(註：即上訴人)雖主張：其坦
    承有紅燈右轉行為，但行駛間並未注意到遭警員攔停，故無
    拒絕攔停而逃逸之意圖云云。惟查，依前述採證光碟之勘驗
    內容可知，警員取締當時係立於車道上對原告吹哨及揮手，
    示意原告停車受檢，然原告車行至警員處即繞往內車道，避
    過警員，而依一般經驗法則，倘原告未見到警員攔停，並無
    繞往內車道避過警員之理，足見原告違規紅燈右轉後見遭警
    員攔停卻拒絕停車受檢而逃逸無訛，原告上開主張，並非屬
    實，不足採信。」
  ⒉惟查，上訴人是英語老師，案發當天中午13時於高雄學儒補
    習班上完課後（地址:高雄市三民區建國二路198號），隨即
    前往EveryDayC0FFEE中東店（地址：高雄市○○區○○街000號
    ）充飢後，並於同日下午14時前須至下一個上課地點即地球
    村大順分校教授英語（地址：高雄市三民區覺民路650號）
    。細繹上訴人之騎車路線，係由六合路紅燈右轉至建國路時
    ，欲前往上開地球村大順分校勢必左轉，故上訴人往內車道
    行駛，並非躲避員警之攔停。是原判決僅憑員警看圖說故事
    之一面之詞，卻未依職權調查上訴人之行車路線，顯屬應調
    查證據而未調查之違法。
四、本院的判斷：
(一)應適用之法令：
  1.處罰條例第7條之2第1項第4款、第7款：「汽車駕駛人之行
    為有下列情形之一，當場不能或不宜攔截製單舉發者，得逕
    行舉發：……四、不服指揮稽查而逃逸，或聞消防車、救護車
    、警備車、工程救險車、毒性化學物質災害事故應變車之警
    號不立即避讓。……七、經以科學儀器取得證據資料證明其行
    為違規。」
　⒉處罰條例第60條：「汽車駕駛人，駕駛汽車有違反本條例之
    行為，經交通勤務警察或依法令執行交通稽查任務人員制止
    時，不聽制止或拒絕停車接受稽查而逃逸者，除按各該條規
    定處罰外，處新臺幣10,000元以上30,000元以下罰鍰，並吊
    扣其駕駛執照6個月；汽車駕駛人於5年內違反本項規定2次
    以上者，處新臺幣30,000元罰鍰，並吊扣其駕駛執照1年。
    」
(二)經核原判決駁回上訴人於原審之訴，並無違誤，茲就上訴意
    旨再予論述如下：
　⒈按立法者為加強道路交通管理，維護交通秩序，確保交通安
    全之目的，制定處罰條例。惟觀諸處罰條例對於道路交通管
    理之稽查及違規紀錄，依該條例第7條第1項之規定，主要仍
    係由交通勤務警察及輔以依法令執行交通稽查任務人員執行
    ，此係因應實際交通現場之環境特性，需由具有規模、組織
    及機動性之警察機關始得勝任此項任務。至於舉發之規定，
    主要為該條例第7條之1及第7條之2，而且所謂當場舉發，綜
    合處罰條例及處理細則之規定以觀，係交通勤務警察或依法
    令執行交通稽查任務人員，因稽查發現確有交通違規情事，
    而以違規行為人為對象，現場填製舉發違反道路交通管理事
    件通知單，交付違規行為人之程序。然考量交通勤務警察因
    實施稽查而對道路使用人使用道路狀態檢視查察，固得於執
    行勤務時確認交通違規事實及違規行為人，而得為當場舉發
    ，惟交通稽查現場係大量人車迅速交錯移動之複雜環境，交
    通勤務警察或有於稽查現場僅發現部分違規跡證；或因汽車
    駕駛人，駕駛汽車有違規之行為，經交通勤務警察或依法令
    執行交通稽查任務人員制止時，仍不聽制止或拒絕停車接受
    稽查而逃逸者，則交通勤務警察自得於事後查證並確認交通
    違規事實及違規行為人後予以舉發，俾使警察機關得於達成
    防止交通危害，維護交通秩序，確保交通安全之目的。
　⒉查上訴人於109年4月14日13時28分許，騎乘系爭機車在高雄
    市三民區建國一路、六合路口，因紅燈右轉之違規行為，經
    員警目睹，乃以吹哨、並輔以手勢、喊話方式，以示意上訴
    人停車，然上訴人卻刻意閃躲並逕行離去，則現場執勤之交
    通警察顯已無法當場舉發，從而員警事後予以依職權逕行舉
    發，既未逾越必要程度，亦未干擾上訴人之正當營業及生活
    作息，且無違處罰條例之規範目的，核其舉發程序尚無不合
    。是上訴人指稱伊紅燈右轉之事實具體明確，是被上訴人自
    得依職權舉發，無當場舉發攔查之必要云云，容有誤解。
　　則上訴人執此指摘原判決違背法令，並不足採。
　⒊又上訴人雖一再主張：其有紅燈右轉行為，但行駛間並未注
    意到遭警員攔停，故無拒絕攔停而逃逸之意圖云云。惟查，
　　原審法院於110年1月3日行調查程序時，曾當庭勘驗舉發機
    關檢送之採證光碟，於影片13：28：35上訴人車輛紅燈右轉
    建國一路，遭在建國一路上執勤的員警目睹，對原告吹哨2
    聲，並揮動手臂口喊靠邊，上訴人仍持續通過警員身邊離去
    等情，此有筆錄可稽（參原審卷第88頁)。據上，原判決乃
    認倘上訴人未見到警員攔停，並無繞往內車道避過警員之理
    ，足見上訴人違規紅燈右轉後見遭警員攔停，卻拒絕停車受
    檢而逃逸，事證明確。此項心證之形成，核與經驗法則無違
    。抑且，本院就交通裁決事件之上訴為法律審，應以地方法
    院交通裁決事件判決確定之事實為判決基礎，此觀行政訴訟
    法第237條之9第2項準用第236條之2第3項、第254條第1項規
    定甚明。又認定事實為事實審之職權，而證據之證明力如何
    或如何調查事實，事實審法院有衡情斟酌之權，苟已斟酌全
    辯論意旨及調查證據之結果，並未違背論理法則、經驗法則
    或證據法則，即不能指為違法。縱其證據之取捨與當事人所
    希冀者不同，致其事實之認定異於該當事人之主張者，亦不
    得謂為原判決有違背法令。是上訴人指稱原判決僅憑員警一
    面之詞，卻未依職權調查上訴人之行車路線，顯屬應調查證
    據而未調查之違法云云，亦不足採。
五、綜上所述，被上訴人以上訴人確有紅燈右轉遭警攔停卻拒絕
    停車受檢而逃逸之違規行為，乃依處罰條例第60條第1項規
    定，以原處分裁處上訴人10,000元，吊扣駕駛執照6個月，
    洵無不合。而原判決對原處分之適法性，亦已詳述其判斷之
    理由，核其認事用法，並無違誤。上訴論旨，求予廢棄原判
    決，難認有理由，應予駁回。
六、上訴審訴訟費用750元(上訴裁判費)應由上訴人負擔。
七、結論︰上訴無理由。　
中　　華　　民　　國　　111 　年　　4 　　月　　22　　日
              高雄高等行政法院第一庭
                        審判長法官　李　協　明
                              法官　林　彥　君
                              法官　邱　政　強
以上正本係照原本作成。
不得上訴。
中　　華　　民　　國　　111 　年　　4 　　月　　22　　日

                            書記官  黃　玉　幸